臺灣臺南地方法院民事判決　　　　　　　　　　　　九十三年度訴字第一二四二號
　　原　　　告　丙○○
　　被　　　告　乙○○
　　　　　　　　甲○○
右當事人間請求撤銷贈與行為等事件，經本院於民國九十四年二月二十四日言詞辯論
終結，判決如左：
  主      文
原告之訴駁回。
訴訟費用由原告負擔。
    事    實
甲、原告部分
一、聲明：求為判決被告乙○○與甲○○間，就坐落於台南市○○段九四四地號、地
    目建、面積二九八平方公尺、權利範圍十分之一之土地，及其上第一一七０建號
    、門牌號碼為台南市○○路七三巷六二之一號、權利範圍為全部之房屋，於民國
    八十八年一月十三日所為之贈與行為應予撤銷。被告甲○○應將以夫妻贈與為原
    因，於民國八十八年二月十一日就上開房地所辦理之所有權移轉登記予以塗銷。
二、陳述：
（一）緣被告乙○○於民國八十五年三、四月間向原告借用款項新台幣（下同）九十
      七萬五千一百六十元，屢經催索，均未返還，原告不得已只得依法訴請給付借
      款，而經鈞院八十八年度訴字第四四二號民事判決、台灣高等法院台南分院八
      十八年上字第四０四號民事判決、最高法院九十年度台上字第一四二二號民事
      裁定確定，判決：「被告乙○○應給付原告新台幣九十七萬五千一百六十元，
      及自民國八十七年十二月十九日起至清償日止，按週年利率百分之五計算之利
      息」，而告確定。嗣原告即以上開民事判決為執行名義，向鈞院聲請對被告乙
      ○○之財產為強制執行，惟僅受償二十萬七千六百五十元，仍不足清償上開債
      權。
（二）被告乙○○與甲○○二人係夫妻關係，原告於九十三年六月間，始知被告乙○
      ○為避免遭原告依法取償，以圖脫產，竟於八十八年二月間將其名下坐落於台
      南市○○段九四四地號、地目建、面積二九八平方公尺、權利範圍十分之一土
      地，及其上第一一七０建號、門牌號碼為台南市○○路七三巷六二之一號、權
      利範圍為全部之房屋（以下簡稱系爭房地），於民國八十八年一月十三日，以
      「夫妻贈與」為原因，而移轉登記與其夫即被告甲○○。本件被告乙○○於八
      十五年間即已積欠原告債務，嗣竟將系爭房地，於八十八年二月間以夫妻贈與
      為原因而移轉登記與其夫即被告甲○○，致原告於九十年間依法聲請強制執行
      ，而未得滿足債權，既如前述，是被告夫妻所為之無償行為，顯係為脫產而逃
      避清償責任，乃害及債權人即原告之債權，爰依民法第二百四十四條第一項、
      第四項前段之規定，請求判決如聲明所示。
三、證據：提出台灣台南地方法院八十八年度訴字第四四二號民事判決、台灣高等法
    院台南分院八十八年上字第四０四號民事判決、最高法院九十年度台上字第一四
    二二號民事裁定影本、台灣台南地方法院九十三年五月二十八日南院慶九十執吉
    字第一五一一號債權憑證影本、系爭土地及建物登記謄本各一件為證，並聲請調
    閱另案即台灣高等法院台南分院八十九年度上更一字第四九五號偽造文書案卷。
乙、被告方面：
一、聲明：請求判決駁回原告之訴。
二、陳述：
（一）被告乙○○與甲○○二人係於六十五年間結婚，當時被告甲○○於鐵路局上班
      ，有固定之工作收入，而被告乙○○婚後為專心照顧家庭並撫育年幼子女，因
      此並未外出工作，亦無固定之收入來源，系爭房地即係由被告甲○○出資，於
      七十三年底所購置，惟購買當時係登記於被告乙○○名下。系爭房地名義上雖
      登記為被告乙○○所有，但實際出資購買者為被告甲○○，為此，被告夫妻二
      人乃於八十八年一月間達成協議，由被告乙○○將系爭房地以贈與為原因移轉
      登記為被告甲○○所有，以符實情。準此，被告二人就系爭房地所為之所有權
      移轉登記行為，不過係將系爭房地移轉登記為真正出資購買該房地者之名義下
      ，並無任何詐害行為可言，故原告指稱被告二人就系爭房地所為之贈與及所有
      權移轉登記之行為，有詐害其債權云云，容有違誤。
（二）再者，本件原告於另案台灣高等法院台南分院八十九年度上更一字第四九五偽
      造文書案件審理過程中，曾於八十九年十一月二十二日提出調查證據聲請狀，
      聲請法院向臺灣銀行及遠東國際商業銀行函查「該案自訴人即被告乙○○是否
      曾以台南市○○路七三巷六二之一號建物，及台南市○區○○段九四四土地所
      有權十分之一作為抵押，分別於七十四年三月四日及八十四年十月十一日向台
      灣銀行及遠東國際商業銀行貸款」，原告於上述調查證據聲請狀中並附上系爭
      房地之謄本作為證物，由此觀之，足見原告應早於「八十九年十一月二十二日
      」即知悉系爭房地已於八十八年二月間由被告乙○○移轉登記為被告甲○○所
      有，蓋原告於上開調查證據聲請狀中主張被告乙○○曾以其所有之系爭房地向
      銀行借款，主要即係根據其所提出之系爭建物謄本，該建物謄本應係原告於八
      十九年十一月二十二日之前向地政機關所申請，而系爭房地早在八十八年二月
      十一日即已移轉為被告甲○○所有，準此，原告於八十九年十一月間向地政機
      關所申請之土地及建物謄本，其上必載有系爭房地所有權由被告乙○○贈與移
      轉與被告甲○○之事實，故原告於向地政機關申請取得系爭房地之謄本時（最
      遲在原告提出前揭調查證據聲請狀之時，亦即八十九年十一月二十二日），應
      已知悉系爭房地所有權移轉之事實。故縱認被告二人間就系爭房地所為之贈與
      及移轉登記行為有害及原告之債權，惟原告遲至九十三年九月二十日始行提起
      本件訴訟，顯已逾民法第二百四十五條所規定之一年除斥期間，從而，原告訴
      請撤銷被告二人間之贈與行為，並請求塗銷所有權移轉登記，委無理由。
三、證據：提出原告於另案所提出之調查證據聲請狀影本一件為證，並請求向台南市
    台南地政事務所調閱曾於八十九年十一月二十一日前調閱系爭建物謄本者之名單
    。
丙、本院依職權向台南市台南地政事務所調閱系爭房地之地籍異動資料。
    理    由
一、本件原告主張：被告乙○○於民國八十五年三、四月間向原告借用九十七萬五千
    一百六十元，屢經催索，均未返還，原告不得已只得依法訴請給付借款，而經鈞
    院八十八年度訴字第四四二號民事判決、台灣高等法院台南分院八十八年上字第
    四０四號民事判決、最高法院九十年度台上字第一四二二號民事裁定，判決被告
    乙○○應給付原告新台幣九十七萬五千一百六十元，及自民國八十七年十二月十
    九日起至清償日止，按週年利率百分之五計算之利息，而告確定。嗣原告即以上
    開民事判決為執行名義，向鈞院聲請對被告乙○○之財產為強制執行，惟僅受償
    二十萬七千六百五十元，仍不足清償上開債權。被告乙○○與甲○○二人係夫妻
    關係，原告於九十三年六月間，始知被告乙○○為避免遭原告依法取償，以圖脫
    產，竟於八十八年二月間將其名下所有之系爭房地，於八十八年一月十三日，以
    夫妻贈與為原因，移轉登記與其夫即被告甲○○。本件被告乙○○於八十五年間
    即已積欠原告債務，嗣竟將系爭房地於八十八年二月間以夫妻贈與而移轉登記與
    其夫即被告甲○○，致原告於九十年間依法聲請強制執行而未得滿足債權，是被
    告夫妻所為之無償行為，顯係為脫產而逃避清償責任，有害及債權人即原告之債
    權，爰依民法第二百四十四條第一項、第四項前段之規定，請求判決如聲明所示
    。
二、被告則均以：被告乙○○與甲○○二人係於六十五年間結婚，當時被告甲○○於
    鐵路局上班，有固定之工作收入，而被告乙○○婚後為專心照顧家庭並撫育年幼
    子女，因此並未外出工作，亦無固定之收入來源，系爭房地即係由被告甲○○出
    資，於七十三年底所購置，惟購買當時係登記於被告乙○○名下。系爭房地名義
    上雖登記為被告乙○○所有，但實際出資購買者為被告甲○○，為此，被告夫妻
    二人乃於八十八年一月間達成協議，由被告乙○○將系爭房地以贈與為原因移轉
    登記為被告甲○○所有，以符實情，故並無任何詐害行為。原告之指稱，容有違
    誤。再者，本件原告於另案台灣高等法院台南分院八十九年度上更一字第四九五
    偽造文書案件審理過程中，曾於八十九年十一月二十二日提出調查證據聲請狀，
    聲請法院向銀行函查系爭房地之貸款事宜，原告於上述調查證據聲請狀中並附上
    系爭房地之謄本作為證物，可見原告應早於「八十九年十一月二十二日」即知悉
    系爭房地已於八十八年二月間由被告乙○○移轉登記為被告甲○○所有之事實，
    蓋原告於上開調查證據聲請狀中主張被告乙○○曾以其所有之系爭房地向銀行借
    款，主要即係根據其所提出之系爭建物謄本，該建物謄本應係原告於八十九年十
    一月二十二日之前向地政機關所申請，而系爭房地早在八十八年二月十一日即已
    移轉為被告甲○○所有，準此，原告於八十九年十一月間向地政機關所申請之土
    地及建物謄本，其上必載有系爭房地所有權由被告乙○○贈與移轉與被告甲○○
    之事實，故原告於向地政機關申請取得系爭房地之謄本時（最遲在原告提出前揭
    調查證據聲請狀之時，亦即八十九年十一月二十二日），應已知悉系爭房地所有
    權移轉之事實。故縱認被告二人間就系爭房地所為之贈與及移轉登記行為有害及
    原告之債權，惟原告遲至九十三年九月二十日始行提起本件訴訟，顯已逾民法第
    二百四十五條所規定之一年除斥期間，從而，原告訴請撤銷被告二人間之贈與行
    為，並請求塗銷所有權移轉登記，委無理由等語資為抗辯。
三、本件兩造所不爭執之事項：
（一）本件被告乙○○於民國八十五年三、四月間向原告借用九十七萬五千一百六十
      元，尚未清償，經原告訴請給付借款，經本院八十八年度訴字第四四二號民事
      判決、台灣高等法院台南分院八十八年上字第四０四號民事判決、最高法院九
      十年度台上字第一四二二號民事裁定確定，並判決被告乙○○應給付原告新台
      幣九十七萬五千一百六十元及自民國八十七年十二月十九日起之利息。嗣原告
      即以上開民事判決為執行名義，向本院聲請對被告乙○○之財產為強制執行，
      惟僅受償二十萬七千六百五十元，仍不足清償上開債權等情，此乃兩造所不爭
      執之事項，並經原告提出前揭民事判決、裁定、本院九十三年五月二十八日南
      院慶九十執吉字第一五一一號債權憑證影本等各一件為證，應堪信為真實。
（二）被告乙○○與甲○○二人係夫妻關係，系爭房地原為被告乙○○所有，其以八
      十八年一月十三日「夫妻贈與」為原因，於八十八年二月十一日將其名下所有
      之系爭房地，移轉登記與其夫即被告甲○○等情，亦乃兩造所不爭執之事項，
      並經原告提出土地及建物登記謄本一件附卷可參，亦堪信為真實。
（三）本件原告於另案即台灣高等法院台南分院八十九年度上更一字第四九五偽造文
      書案件審理中，曾於八十九年十一月二十二日提出調查證據聲請狀，聲請法院
      向銀行函查系爭房地之貸款事宜，並於上述調查證據聲請狀中附上系爭建物謄
      本之他項權利部中之一頁作為證物等情，此乃兩造所不爭執之事項，並經被告
      提出原告於另案所提出之調查證據聲請狀影本一件為證，應堪信為真實。
四、本件兩造主要爭執要旨在於：被告乙○○以八十八年一月十三日「夫妻贈與」為
    原因，於八十八年二月十一日將其名下所有之系爭房地，移轉登記與其夫即被告
    甲○○名下，是否有害及原告之債權，而得聲請法院撤銷之？又若屬得撤銷，原
    告於九十三年九月二十日提起本件訴訟時，是否已逾一年之除斥期間？以下玆分
    述之：
（一）按債務人所為之無償行為，有害及債權者，債權人得聲請法院撤銷之；債權人
      依第一項或第二項之規定聲請法院撤銷時，得並聲請命受益人或轉得人回復原
      狀。但轉得人於轉得時不知有撤銷原因者，不在此限。此民法第二百四十四條
      第一、四項分別定有明文。次按民法第二百四十四條規定所謂債務人害及債權
      之無償行為，係指因債務人之行為，致債權不能獲得滿足；換言之，因債務人
      之行為而致積極的減少財產，或消極的增加債務，因而使債權陷於清償不能或
      因難或遲延之狀態。又債權人依民法第二百四十四條第一、四項規定，撤銷債
      務人所為之無償行為者，祇須具備下列之條件，即：（１）為債務人所為之法
      律行為；（２）其無償行為有害及債權人之債權；（３）轉得人於轉得時知有
      撤銷之原因。至於債務人之法律行為除有特別規定外，無論為債權行為抑為物
      權行為，均非所問。經查：原告主張其對於被告乙○○之債權係發生於八十五
      年間，並經最高法院以裁定駁回上訴後確定為「被告乙○○應給付原告新台幣
      九十七萬五千一百六十元及自民國八十七年十二月十九日起之利息」，故於八
      十八年一月十三日，被告乙○○以夫妻贈與為原因，將本件原本經地政機關公
      示登記為其所有之系爭房地，無償贈與其夫即被告甲○○，並辦理移轉登記完
      畢時，原告對於被告乙○○之債權應業已存在無疑，故此債務人即被告乙○○
      所為之無償行為，應屬有害於債權人即原告之債權。再者，系爭房地之轉得人
      即被告甲○○既為被告乙○○之夫，於轉得時之八十八年二月十一日（以登記
      日期為準），對於被告乙○○與原告間之債權債務糾紛、及原告早於八十七年
      十二月間即以支付命令催告被告乙○○清償（此有本院八十八年度訴字第四四
      二號號民事判決第八頁可稽）後並涉訟等情，亦即對於撤銷原因之存在，應均
      知之甚詳，自已符合前述之三要件無疑。被告雖均以：系爭房地是由被告甲○
      ○所出資，於七十三年底所購置，僅係登記於被告被告乙○○名下，八十八年
      一月間，係經夫妻雙方協議，由被告乙○○將系爭房地以贈與為原因，移轉登
      記為真正出資人即被告甲○○名下，以符實情，並無任何詐害行為可言云云資
      為抗辯。然查：我國物權係以登記為生效要件，係以保護善意信賴公示制度之
      第三人並維護交易安全為主要意旨。故系爭房地既於七十三年間起即持續登記
      於債務人即被告乙○○名下至八十八年二月十一日間，期間更歷經民法有關夫
      妻財產制度之重大變革（修法目的即在使夫妻間實際之財產歸屬能與登記狀態
      相符），倘被告夫妻就系爭房地確有名實不符之問題，大可早早辦理移轉登記
      完畢，何以於原告於八十七年十二月間對被告乙○○發出支付命令催告後，馬
      上於八十八年二月間立即以無償贈與為原因辦理系爭房地之移轉登記，明顯不
      符常情，亦有違善意第三人之信賴保護原則，是被告上開所辯，尚無足採。故
      債權人即原告聲請本院撤銷債務人即被告乙○○所為之有害及債權之無償行為
      ，並聲請命轉得人回復原狀，尚非無據，應堪採信。
（二）再按前條撤銷權，自債權人知有撤銷原因時起，一年間不行使，或自行為時起
      ，經過十年而消滅。此民法第二百四十五條定有明文。再按民法第二百四十四
      條第一項之撤銷訴權，依同法第二百四十五條規定，自債權人知有撤銷原因時
      起，一年間不行使而消滅。該項法定期間為除斥期間，其時間經過時權利即告
      消滅。此項除斥期間有無經過，縱未經當事人主張或抗辯，法院亦應先為調查
      認定，以為判斷之依據。此最高法院八十五年度台上字第一九四一號亦著有判
      例可資參照。經查：被告抗辯原告最遲於八十九年十一月二十二日時即已知悉
      系爭房地於八十八年二月十一日由被告乙○○以同年一月十三日之夫妻贈與為
      原因，辦理移轉登記予被告甲○○等情事，故本件撤銷之聲請業已罹於一年之
      除斥期間，並提出原告於另案台灣高等法院台南分院八十九年度上更一字第四
      九五偽造文書案件中之八十九年十一月二十二日提出調查證據聲請狀及附件─
      即本件系爭建物之他項權利部分之謄本共一頁為證。原告到庭對於上開調查證
      據聲請狀及附件之真正固並未爭執，惟以：其確係於九十三年六月間至地政事
      務所查系爭房地謄本時，才發現有移轉的情事，上開聲請狀之附件謄本部分是
      因於八十六年間，被告乙○○對伊提起偽造文書之告訴，伊才委任律師去申請
      此份資料，但當時所有權人還是被告乙○○，並非被告甲○○、至於聲請狀則
      是由律師所寫，其並未過目，亦不知其內容，而主張除斥期間並未消滅云云。
      然按當事人主張有利於己之事實者，就其事實有舉證之責任，民事訴訟法第二
      百七十七條亦定有明文。另主張常態事實者，就其事實無庸舉證，主張變態事
      者，應就變態事實負舉證義務，此為舉證責任分擔原則。經查：
（１）本件被告提出「原告八十九年十一月二十二日提出調查證據聲請狀（另案）及
      附件─即本件系爭建物之他項權利部分之謄本共一頁」作為原告最遲於八十九
      年十一月二十二日時已知系爭房地於八十八年一月十三日由被告乙○○以夫妻
      贈與為原因移轉登記予被告甲○○之情事，故原告撤銷之聲請業已罹於一年之
      除斥期間之主要事證，而上開聲請狀附件內雖未記載【建物所有權部】，而僅
      有【建物他項權利部】之其中一頁，然按本院依職權已知之事項，依申請建物
      登記謄本之流程，地政機關應會將建物登記謄本上之【建物所有權部】及【建
      物他項權利部】一併核發，斷不可能僅只核發【建物他項權利部之其中一頁】
      予謄本聲請人，故原告前所聲請地政機關核發有關本件系爭建物之登記謄本內
      ，自會包含【建物所有權部】及【建物他項權利部】無誤，而僅係因原告於另
      案向承審法院所聲請調查證據之事項僅涉及向銀行貸款之抵押權部分，故才僅
      附著系爭建物之他項權利部之其中一頁作為聲請狀之附件送交法院，應可認定
      。
（２）再者：上開調查證據聲請狀之具狀人乃係原告自己，並非訴訟代理人，故原告
      稱其係委由律師代為申請並撰狀，其並不知情云云，顯屬無據，尚難採信。
（３）復查：原告雖又稱上開附件之謄本是其於八十六年間，因被告乙○○對伊提起
      偽造文書之告訴時，所委任律師去申請者，當時所有權人還是被告乙○○，並
      非被告甲○○云云，然查：原告所據此主張之偽造文書案件，係關於原告與被
      告乙○○所合買（應有部分各二分之一），門牌號碼【台南市○○○路六十五
      號十一樓】之建物所衍生出之訴訟案件，與本件門牌號碼為【台南市○○路七
      三巷六二之一號】之系爭建物本身尚無任何相關，此乃原告所未爭執，此並可
      從本院依職權調閱上開偽造文書等案件之歷審刑事判決書【含本院八十六年度
      自字第三五三號、台灣高等法院台南分院八十七年度上訴字第三００號、八十
      九年度上更一字第四九五號、九十三年度重上更二字第一一一號、最高法院九
      十三年度台上字第九四九號】，歷審之刑事判決文內，全均未提及有關本件系
      爭建物即台南市○○路七三巷六二之一號，此有歷審刑事判決書附卷可參（惟
      上揭刑事案卷現上訴於最高法院刑事庭，仍保密分案審理中，故無從檢借全卷
      ，此有最高法院九十四年一月二十日之函文一件附卷可參），僅在台灣高等法
      院台南分院八十九年度上更一字第四九五號判決理由（三）最末部分中提及：
      「本件事證既明，被告（即本件原告）聲請再查自訴人（及本件被告乙○○）
      之銀行存款資料，以證明其並無資力出資，本院認為無此必要，併此說明」，
      惟此與原告稱其於八十六年間因訴訟需要而去聲請調閱本件系爭建物之謄本資
      料等情，並無關聯性亦無證明之能力，故原告所稱，要仍並無任何積極具體事
      證可實其說。再退萬步言，倘原告果真係於八十六年間即為另案訴訟（於八十
      六年間該另案即已繫屬於本院刑事庭）所需，而委任律師前去申請本件系爭建
      物之謄本，為何遲至八十九年十一月二十二日始在台灣高等法院台南分院之「
      上訴更一審」程序中提出上揭調查證據聲請狀及附件？此亦與常情未合，自應
      以被告所抗辯原告係在八十九年十一月二十二日前不久，因為撰寫上揭調查證
      據聲請狀為目的，故才聲請而取得建物謄本，亦即應在移轉之八十八年二月十
      一日以後，是原告於聲請取得建物謄本時，應即已知悉移轉登記之事實存在為
      可採信。
（４）末查：本院為調查聲請之確實時間點為何時，曾依被告之聲請向台南市台南地
      政事務所查詢曾經在八十九年十一月二十一日前聲請調閱系爭建物謄本者有何
      人等相關資料，亦已因資料逾保存年限銷毀而無法提供，此有該所九十三年十
      二月二十八日台南地所登字第０９３００１９３７７０號函一件在卷可稽；再
      者，原告既為當初聲請系爭建物謄本之人，且原告於八十六年間即已聲請系爭
      建物之謄本此一事實乃屬有利於原告，於八十九年十一月二十二日始行提出亦
      屬變態之事實，依前揭舉證責任之法則，自應由原告就此部分之事實負擔舉證
      之責任，然原告於本件訴訟程序進行中自始均未能提出其究係何時申請系爭建
      物謄本之相關證據資料，自應以被告所抗辯其至遲於提出書狀之八十九年十一
      月二十二日時即已知悉系爭房地由被告乙○○移轉登記予被告甲○○名下為可
      採信，是本件撤銷及回復原狀之請求權之一年除斥期間業已於九十年十一月二
      十一日屆滿。
五、綜上所述，原告遲至九十三年九月二十日始行提出本件訴訟，顯已逾民法第二百
    四十五條所規定之一年除斥期間（上揭期間已於九十年十一月二十一日屆滿），
    從而，原告起訴請求：求為判決被告乙○○與甲○○間，就關於坐落於台南市○
    ○段九四四地號、地目建、面積二九八平方公尺、權利範圍十分之一土地，及其
    上第一一七０建號、門牌號碼為台南市○○路七三巷六二之一號、權利範圍為全
    部之房屋，於民國八十八年一月十三日所為之贈與行為應予撤銷。被告甲○○應
    將以夫妻贈與為原因，於民國八十八年二月十一日就上開房地所辦理之所有權移
    轉登記予以塗銷等，即屬無理由，應予駁回。
六、結論：本件原告之訴為無理由，依民事訴訟法第七十八條，判決如主文。
中　　　華　　　民　　　國　　九十四　　年　　　三　　　月　　　十　　　日
                                臺灣臺南地方法院民事第四庭
                                    法      官  林臻嫺
右為正本係照原本作成
如對本判決上訴，須於判決送達後廿日內向本院提出上訴狀
中　　　華　　　民　　　國　　九十四　　年　　　三　　　月　　　十　　　日
　　　　　　　　　　　　　　　　　　法院書記官　蔡蘭櫻
